臺灣高等法院臺南分院刑事判決　　　　　　九十三年度上易字第一九七號　　　Ｇ
　　　上　訴　人
　　　即　被　告　甲　○　○
右上訴人因藏匿人犯案件，不服臺灣台南地方法院九十二年度易字第一三六八號中華
民國九十三年二月十九日第一審判決（起訴案號：臺灣台南地方法院檢察署九十二年
度偵字第八八六三號），提起上訴，本院判決如左：
      主      文
上訴駁回。
      事      實
一、甲○○明知周筱凡（業經台南地方法院檢察署檢察官為職權不起訴處分）係未向
    內政部警政署入出境管理局申請入境中華民國臺灣地區，而擅自從大陸地區偷渡
    入境臺灣地區之大陸地區人民，係違反國家安全法第六條第一項之罪之人犯，竟
    於民國（下同）九十二年三月間某日起，將周筱凡接回其台南市○區○○○路二
    段三五八號四樓住處內住宿而加以藏匿，至同年五月二十一日，復以其名義代為
    向吳陳素花承租台南市○區○○路一段五五號五樓六Ｂ室套房供周筱凡居住，以
    此等方法藏匿人犯，使司法機關發現困難。嗣因甲○○之前妻顧衾羽自甲○○處
    獲悉周筱凡為非法偷渡入境之大陸女子，乃向警察機關匿名檢舉，經警於九十二
    年七月六日上午六時許，在台南市○區○○路一段十六號「龍鼎網際網路店」內
    查獲周筱凡，而循線查知上情。
二、案經台南地方法院檢察署檢察官自動檢舉偵查起訴。
      理      由
一、訊據上訴人即被告王建民固坦認其曾出面向吳陳素花租屋供大陸女子周筱凡居住
    之事實，惟矢口否認有右揭犯行，辯稱：「伊並不知周筱凡為未經申請許可偷渡
    入境之大陸女子，伊幫周筱凡租屋，係因周筱凡表示住在台南較方便」云云。
二、惟查：
  （一）周筱凡係大陸地區人民，係未經許可，於九十二年二月下旬某日，在台灣南
        部某海灘偷渡上岸之事實，業據證人周筱凡於偵查中證述明確（見偵查卷第
        四十五頁），且觀諸卷附入出境資料查詢結果表亦顯示：周筱凡於八十九年
        十二月二十八日從高雄小港機場搭機出境後，迄今並未有入境紀錄等情（見
        偵查卷第五一頁），足見周筱凡確係未經內政部警政署入出境管理局許可，
        而非法偷渡入境之中國大陸地區人民，即係違反國家安全法第六條第一項之
        人犯無訛，合先敘明。
  （二）次按被告以外之人於審判外之言詞或書面陳述，除法律有規定者外，不得作
        為證據；又被告以外之人於檢察事務官、司法警察官或司法警察調查中所為
        之陳述，與審判中不符時，其先前之陳述具有較可信之特別情況，且為證明
        犯罪事實存否所必要者，得為證據，刑事訴訟法第一百五十九條第一項及第
        一百五十九條之二分別定有明文。查證人即被告之前妻顧衾羽於警訊時證稱
        ：「（問：今日因何事至本所製作談話筆錄？）我要向警方檢舉乙位大陸偷
        渡客；因為她破壞我家庭」、「（問：妳於何時有向警方報案，有無紀錄？
        向何單位檢舉？）有在九十二年七月六日上午六時五分向台南市鹽埕派出所
        檢舉的，有報案紀錄表編號第二二號」、「（問：妳如何得知妳檢舉之人是
        大陸偷渡客？姓名年籍資料為何？）因為她和我老公甲○○而得知，我是從
        甲○○口中所說出而得知的；我只知道他叫千惠，千惠本人有說過他是六十
        四年次」、「甲○○當時一直與千惠同居而且住在我現在的戶籍地址」、「
        他們認識有一年多了，甲○○口述對我說如果這一年多沒有千惠，他也過不
        到現在，同居也有一年多了」等語（以上見警卷第五三頁至五四頁）。然經
        原審於審理期日傳訊到庭，其翻異前詞改稱：「（問：於婚姻存續期間，是
        否知道甲○○與周筱凡同居？）他們同居期間，我當時在監，什麼都不知道
        」、「（問：後來是否知道？）我出來後，因為甲○○都有再回家，所以我
        都不知道」、「（問：為何到警察局檢舉？）當時，我以為他有外遇，但當
        時我不知道該女子是大陸地區女子，我是在網咖遇到他和該女子的」、「（
        問：是否在檢舉時，陳述甲○○與該女子認識同居一年多了？）我有這樣講
        ，但是我不知道他是偷渡客，我只知道他叫「千惠」，不知道他的本名。我
        在警察局的陳述，都是人家告訴我的，而且那天我有喝酒，喝得茫茫的」、
        「我不能忍受我的婚姻有瑕疵，我在監時，我一直很相信甲○○，我只是懷
        疑他有女人，去檢舉是要抓姦，沒有要檢舉偷渡客」、「（問：對警訊筆錄
        所載：檢舉一名大陸偷渡客，對此記載有何意見？是否有這樣回答？）我忘
        了」、「（問：是否去電檢舉與作筆錄檢舉都是要檢舉偷渡大陸客？）不是
        ，我只是要抓姦，我不知道該女子是大陸地區人民」等詞（見本院九十三年
        二月五日審判筆錄），比較該證人於警訊及原審審理時所為上開證詞，其就
        是否經被告告知而知悉周筱凡為非法入境之大陸女子，及曾否向警方報案檢
        舉大陸偷渡客等節所述，前後雖互有出入之處，然查：台南市警察局第六分
        局鹽埕分駐所曾於九十二年七月六日上午六時五分許受理未具名之民眾以匿
        名方式檢舉位於台南市○○路段一六號之網咖內有一名大陸偷渡客之女子等
        情，有該所受理各類案件紀錄表一份存卷可佐（見偵查卷第五九頁），而證
        人顧衾羽於原審審理期日經檢察官提示該案件紀錄表後，亦陳稱：「（問：
        同年七月六日是否有先去電檢舉大陸偷渡客？）說實在，那時我喝了很多酒
        。（經檢察官釋明問題後回答）是的」（同上審判筆錄），顯見該證人確曾
        於九十二年七月六日上午六時五分許向警方以匿名方式報案，則以該案件紀
        錄表本具有翔實記載民眾報案內容之性質，其「報案內容」一欄明確填載「
        於上述時地網咖有一名大陸偷渡客之女子」等內容，衡情應係證人顧衾羽報
        案時主動告知，方由受理報案之員警予以填寫，由此益徵該證人於警訊所為
        前揭證詞，與實情相符；反觀其於原審審理時證述：「伊當初僅係向警方檢
        舉通姦情事，並未檢舉大陸偷渡客」等詞，不僅與案件紀錄表所載內容不符
        ，且倘其所稱當初係為檢舉通姦等詞屬實，該案件紀錄表所載發生地點理應
        為被告之住處或前揭被告所租賃處所，要無可能為網咖店，是其於原審審理
        期日所為前揭證述之憑信性，頗滋疑問。況衡之常情，證人顧衾羽於報案之
        初及警訊時所為供述，距事實發生之時較近，記憶當更為清晰，且較少權衡
        利害得失、或受他人干預，較諸事後於本院審理時翻異之言，理應更為可採
        ，由此顯見證人於原審審理時翻異之詞意在迴護被告，難信為真實。原審審
        酌證人顧衾羽與被告曾具有夫妻關係，在生活上之互動本屬密切，然與周筱
        凡間素不相識，其先以未具名方式向警方檢舉周筱凡係大陸偷渡客，復於警
        訊時再次明確證稱其係經被告告知而獲悉周筱凡為非法入境之大陸偷渡客等
        各情，認其先前於警訊時之陳述，與報案時填寫之案件紀錄表所載俱屬相符
        ，較值採信，且其陳述復為證明被告所犯藏匿人犯犯行所必要，揆諸首揭法
        文意旨，自得採為本件認定犯罪事實之證據。從而，依證人顧衾羽於警訊時
        所為前揭指述，其係經由被告告知而知悉周筱凡為非法偷渡入境之大陸女子
        ，足認被告在主觀上知悉周筱凡為非法偷渡入境之大陸女子，並出面承租房
        子，予以藏匿，至為顯然。
  （三）再者，證人周筱凡於偵查中證稱：「被告知悉伊為大陸人，伊於九十二年三
        月遇到甲○○，偶而會去其家中居住，每次二、三天，共約有五、六次」等
        語（見偵查卷第四六、八六頁），足見被告自始知悉周筱凡為大陸偷渡女子
        ，並自九十二年三月某日起，帶周筱凡前往其住處居住多次，則以被告主觀
        上已知悉周筱凡為大陸女子，並使之留宿在其住處，周筱凡殊無仍隱瞞其係
        大陸偷渡來台之理；況參酌被告供稱：「伊曾於九十二年五月二十一日代為
        向吳陳素花承租台南市○區○○路一段五五號五樓六Ｂ室套房供周筱凡居住
        」等情，核與證人吳陳素花於警訊及偵查中證述情節相符（見偵查卷第六頁
        、三二至三三頁），並有套房租賃契約書影本一份附卷足參（見偵查卷第一
        五至一六頁），而被告在該套房租賃契約書底頁「電話」一欄下方簽寫「鄭
        秀貞」之姓名，亦為其所是認，並佐以被告於警訊時陳稱：伊認識鄭秀貞，
        她是伊前妻弟弟之配偶等語（見偵查卷第五頁背面），則其既明知周筱凡並
        非「鄭秀貞」，竟在該租賃契約書底頁簽寫與周筱凡全然無涉之第三人「鄭
        秀貞」姓名，尤與交易常情相悖，由此俱見被告確已明知周筱凡為非法偷渡
        入境之大陸女子，猶予留宿並代為租賃房屋居住，增加偵查機關發現該犯人
        之困難，顯有藏匿人犯之故意甚明。
  （四）雖被告又稱：周筱凡因常被其丈夫打，而未住夫家，由其代為租賃房屋居住
        ，係擔心其丈夫找到，會抓她回去，所以才書寫「鄭秀貞」之名，伊在一年
        多前曾至周筱凡之夫家一次云云。惟查：證人周筱凡於偵查中證稱：伊丈夫
        黃明崇並不知其偷渡來台，而被告並未問其夫家在何處等語（見偵查卷第四
        六頁背面、第六九頁）；證人即周筱凡之配偶黃明崇於警訊時證稱：周筱凡
        於八十九年十二月二十八日遭遣返出境，嗣於九十一年十一月再次申請來台
        ，未獲准來台，周筱凡在台期間均未與其聯繫等語（見偵查卷第五五頁背面
        、五六頁正面），核與前揭入出境查詢結果表所載相符，由此足見周筱凡於
        八十九年十二月二十八日遣返大陸後，即未返回其夫家居住，且被告亦未詢
        問其夫家在何處，則被告顯未曾與周筱凡前往其夫家，是被告前揭辯解，尚
        難採信。
  （五）至證人周筱凡雖另證稱：「被告不知道伊偷渡來台，伊並未跟被告講」等語
        （見偵查卷第四六頁），惟參酌前述，被告知悉周筱凡為大陸地區女子，而
        仍帶周筱凡留宿於其住處多次，且嗣後由被告以其名義代周筱凡租賃房屋居
        住藏匿，足徵周筱凡為警查獲前確有與被告共同居住之事實，使其得以避免
        偵查機關之查緝，是渠等間顯具有利害關係，證人周筱凡所為前揭證詞，難
        期其客觀公正，自難僅憑其迴護被告之證詞，資為有利被告之認定。
  （六）綜上所述，本件事證明確，被告所辯顯係卸責之詞，俱無可採，其藏匿人犯
        之犯行，堪以認定，應予依法論科。
三、核被告甲○○所為，係犯刑法第一百六十四條第一項之藏匿人犯罪。原審以被告
    罪證明確，因予適用上開法條並審酌被告素行尚佳，以留宿、代為租賃房屋等方
    式，藏匿非法偷渡入境之大陸女子周筱凡，增加偵查機關發現犯人之困難，犯後
    猶飾詞意圖脫免罪責等一切情狀，量處有期徒刑伍月，並諭知易科罰金之標準。
    經核原審認事用法俱無不合，量刑亦稱妥適，被告上訴意旨，仍執前詞，否認犯
    罪，空言指摘原判決不當，並無可取，為無理由，應予駁回。
四、至檢察官論告指稱被告在該租賃契約書底頁簽寫與周筱凡全然無涉之第三人「鄭
    秀貞」姓名，另犯偽造文書罪行，但查，該房屋租賃契約書是由王建民為承租人
    向屋主吳陳素花租屋，被告雖在該租賃契約書底頁簽寫「鄭秀貞」姓名，然鄭秀
    貞並非本件契約當事人，亦非本件契約成立之要件或附加條款，有無書寫鄭秀貞
    之名，均不影響本件契約之成立，是其書寫鄭秀貞與刑法偽造文書行為無涉，尚
    難以該罪相繩，附此說明。
據上論結，應依刑事訴訟法第三百六十八條，判決如主文。
本案經檢察官邱克斌到庭執行職務。
中    華    民    國      九十三      年      六      月      十七      日
                                  臺灣高等法院臺南分院刑事第二庭
                                      審判長法官  葉    居    正
                                            法官  莊    俊    華
                                            法官  林    勝    木
右正本證明與原本無異。
不得上訴。
                                      法院書記官  吳    秋    賢
中    華    民  國      九十三      年      六      月     十八       日
附錄法條：
刑法第一百六十四條第一項：
藏匿犯人或依法逮捕拘禁之脫逃人或使之隱避者，處二年以下有期徒刑、拘役或五百
元以下罰金。
